【裁判字號】    90,聲再,512
【裁判日期】    901008
【裁判案由】    聲請再審
【裁判全文】
台灣高等法院刑事裁定                             九十年度聲再字第五一二號
    再審聲請人  甲○○
    即受判決人  （即杜杏倉）
右列聲請人因懲治盜匪條例案件，對於本院八十七年度上訴字第五０七三號，中華民
國八十七年十二月二十九日確定判決（台灣士林地方法院八十七年度訴字第六七四號
、台灣士林地方法院檢察署八十七年偵字第五七九九號），聲請再審，本院裁定如左
：
    主  文
再審之聲請駁回。
    理  由
一、聲請意旨略稱：(1)按「刑事訴訟法第四百十三條第一項規定，有罪之判決確定後
    ，有左列情形之一者，為受判決人之利益得聲請再審云者，係謂具有該條所列各
    款情形之一時，必須於  有罪判決確定後，始得提起再審，並非謂各該款之情形
    必須成立於判決確定之後，故其第六款所謂發見確實之新證據，亦非必須於判決
    確定後發見者為限，茍在事實審法院判決前不能提出主張有利之證據，而於第二
   審判決後第三審上訴前或上訴中發見者，仍得於判決確定後，以發見確實新證據
    之原因，聲請再審，否則該項有利之證據既無在一、二兩審提出之機會，而於第
    三審上訴中又不許為新證據之提出，坐令該項有利之證據始終不能利用，揆諸立
    法本旨，當非如是。至該款所謂發見確實之新證據，須顯然足為受判決人有利之
    判決，不須經過調查程序，固經本院著有明例，惟所謂顯然足為受判決人有利之
    判決，不須經過調查者，係指經證據本身之形式上觀察，無顯然之瑕疵，可以認
    為足以動搖原確定判決者而言，至該證據究竟是否確實，能否准為再審開始之裁
    定，仍應予以相當之調查，而其實質之證據力如何，能否為受判決人有利之判決
    ，則有待於再審開始後之調查判斷，徵諸同法第四百二十九條法院於開始再審之
    裁定確定後，應依其審級之通常程序而為審判之規定，亦可瞭然無疑，否則縱有
    新證據之提出，亦絕無開始再審之機會，而再審一經開始，受判決人必可受有利
    之判決，尤與再審程序係為救濟事實錯誤之旨，大相背謬。(2)查三多利「威士忌
    」酒之酒精濃度為百分之四十，每瓶容量為七００ＣＣ，係屬烈酒系列，而依經
    驗法則，常人如喝一小杯即無法通過酒精之檢測。另查於案發當日即八十七年六
    月十七日晚上與聲請人同行至ＫＴＶ唱歌之證人張天平於八十七年十月八日第一
    審庭訊時證稱：「喝了三多利三瓶及一瓶臺灣啤酒。」「杜杏倉喝了大約半瓶三
    多利。」另證人吳天凱則證稱：「已有醉意（指杜杏倉）講話很大聲，他喝了半
    瓶三多利，啤酒喝了我不清楚。」是聲請人喝了半瓶之三多利威士忌烈酒乃係存
    在之事實，而三多利威士忌酒之酒精濃度至少在40﹪以上，而其一瓶容量為七０
    ０ＣＣ，是常人在喝下三五０ＣＣ之威士忌，其不醉也難，是原確定判決對聲請
    人喝半瓶三多利威士忌之事實視而不見，是聲請人自得據為新事實而聲請再審。
    (3)又本件原確定判決均以告訴人之指陳謂案發當時聲請人並無酒味，是聲請人並
    未酒醉云云，惟查聲請人於案發之前確係喝半瓶之三多利威士忌，而告訴人又指
    陳當時伊很害怕，依心理學而論，害怕至極之人，常常無法對正常環境作適當之
    判斷，而本件只要原審理法官以半瓶三多利威士忌酒令聲請人喝下，並為鑑定，
    即不難查出聲請人是否會酒醉，惟原判決疏未為此，是聲請人亦依首揭判例之旨
    趣聲請再審。(4)另被告於八十七年六月十七日晚間十時許，甫因次日放假心情放
    鬆而與同學范克強等七人在好樂迪ＫＴＶ喝酒唱歌至犯案時間約二小時，共喝了
    三瓶三多利及一箱臺灣啤酒，期間證人張慶豐因喝醉了由證人吳文凱載其先行離
    去，而渠等離去時，被告已喝了半瓶三多利及為數不詳之啤酒，已有醉意，講話
    很大聲，說話已有些模糊；證人范克強因沒有抽到學校宿舍，所以到南港找尋租
    屋，伊（范克強）騎車載被告回宿舍，本來叫被告先睡，但被告不肯睡，一直鬧
    著要跟伊去，伊沒辦法才載被告去，伊的習慣是叫乘車的人（即被載之人）去問
    路等事實，有證人范克強、張慶豐、吳文凱等人結證在卷，是以被告係與同學七
    人共飲了三瓶三多利及一箱臺灣啤酒（平均一人可喝半瓶三多利及數瓶啤酒），
    其中有人（張慶豐）已因喝醉而先行離去，約有二人（范克強、吳文凱）尚清醒
    可以騎機車載同學回宿舍等情以觀，被告辯稱伊因喝了半瓶三多利及啤酒六瓶，
    係飲酒過量，精神恍惚後，始犯下本案等語，顯屬實情。被告既在精神恍惚情況
    下犯案，是應無強盜之犯意灼然，而原判決亦置此於未論，被告即得執此為新證
    據聲請再審。(5)次查人是否飲酒過量，應視其平日酒量為何，而酒醉後之精神狀
    態及判斷力，則因個人酒品而異。又行為人因飲酒至醉，雖非全然缺乏知覺，但
    較一般人顯然滅退者，本得以精神耗弱之行為減輕其刑，業經最高法院八十四年
    台上字第一一０號判決揭示再案。是倘行為人行為時雖尚能片段、殘缺之陳述或
    表達部份事項，惟其確實已因飲酒至醉，雖非全然欠缺知覺，惟其知覺及判斷力
    確較一般人顯然減退者，其飲酒及精神狀況既與其行為是否處罰或得否減輕其刑
    關係甚切，事實審法院自不得不予詳查。經查被告行為時，被告係靠在手扶梯旁
    ，當得知門外有人時，被告說「怎麼辦」，並且很害怕（當時錢仍在被害人身上
    ），被害人有問被告是否第一次做，並說「這樣好了，你拿了錢就往外跑。」將
    錢塞在被告手中，被告始用小跑步離開等事實，有被害人地院審證述筆錄可稽，
    並經原審認定在卷。而第二天早上證人范克強之父母打電話給伊，說警員通知他
    們渠等昨晚向別人搶錢，車牌被路人記了下來，伊想起被告昨晚告訴伊有人給他
    錢，遂問被告，叫被告摸摸看口袋有沒有錢，然後才發現被告口袋多了九百元等
    事實，亦有證人范克強證述筆錄可稽。證人范克強既稱被告兩次向被害人問路均
    係證人范克強使喚，參佐被告行為時有靠著手扶梯，很害怕的不知該怎麼辦，聽
    從被害人指示內容行為，任由被害人將錢塞入，且該被害人塞入之款項，非但分
    文未花，甚至係至翌日證人范克強通知並要其翻口袋時始發現等事實經過既不合
    常理，且與一般普通人之正常反應有違等情以觀，被告行為時之精神狀況應確有
    較一般人減退之情至明。原審對被告上開有利證據未予斟酌，是聲請人即得執上
    開證據為新證據聲請再審。(6)次按所謂不能抗拒之程度，係行為人施以強暴或脅
    迫等手段，因而使被害人抗拒能力或表意自由，達到不能保持其對財物或財產上
    利益之現實支配力，若被害人是否交付財物，仍有相當之自由意思，僅因考慮其
    他因素非行為人之強暴脅迫等因素，而基於自由意思決定交付，自非已達不能抗
    拒程度。經查被告第二次向被害人問路之初，固以手摀住被害人同時聲稱有沒有
    錢拿出來，惟被害人並未因此而交付財物，又被告於被害人未因而交付財物後，
    並未再對被害人施以恐嚇或任何強暴行為為手段，更未續要求被害人交付財物或
    逕自強取被害人財物；嗣後被害人之所以交付財物，係在被告已停止任何恐嚇及
    強暴行為之後，因個人基於欲擺脫被告之心態，始本於自由意思主動給予等情，
    有被害人於偵審陳述：「我自己把皮包內現金九百元給他．．．為了安全脫身才
    跟他說錢你拿走，趕快離開，我錢是交到他手上」；「我身上沒有什麼錢，主動
    將錢從皮包裡拿出來，當時我將錢拿在手上．．同時我還向他說你年輕，不要這
    樣．．．後來我們發現門外有人．．我說這樣好了，你拿了錢就往外跑，我．．
    ．主動將錢塞在他手上。」等語可資為證。是以被害人陳述交付財物之狀況而言
    ，已顯與強盜罪之不能抗拒程度有間甚明。被害人上開指陳顯屬足為被告受較輕
    判決之新證據，是懇求鈞院特予審酌。(7)再按，被告若非本於恐嚇故意而係本於
    強盜故意對被害人為不法取財行為，衡情被告當不至被動的任由被害人交付九百
    元即行離去，而不續用暴力搜刮被害人財物，而被害人若確實已達不能抗拒程度
    ，衡情亦不可能在被告已未續要求取財之情況下仍主動交付財物，並勸被告你年
    輕不要這樣（犯下本案）以及指示被告如何離開。是本案被告並無強盜故意，而
    被害人交付財物予被告，仍有相當程度之自由意思並未至不能抗拒之程度，已甚
    明確。原審未詳查被告自得知門外有人後行為態度已有丕變，亦未斟酌被害人係
    主動將錢從錢包拿出，且錢正握在被害人手上時，被告即已有很害怕並說「怎麼
    辦」之情，被害人察覺後尚有詢問被告是否第一次做，並說「這樣好了，你拿了
    錢就往外跑」，及將錢塞在被告手中等被害人交付款項時其精神及判斷力均顯較
    被告清晰、果斷，且已主動主導整個事實發展，被告全然順其指示等狀況，僅以
    被告行為初之狀態即認為被告有使被害人不能抗拒而交付財物云云，亦有認定事
    實與證據法則、經驗法則不合之違誤，亦請鈞院卓裁。(8)綜上所述，本件聲請人
    就酒醉及被害人在交付九百元時顯然非不能抗拒諸事實有確實之新證據，特請鈞
    院明鑑而得裁定開始再審，以保聲請人權益等語。
二、按法院認為無再審理由者，應以裁定駁回之。經前項裁定後，不得更以同一原因
    聲請再審。刑事訴訟法第四百三十四條第一項、第二項定有明文；本件聲請再審
    意旨關於理由之敘述雖然冗長，然實際所憑之理由仍僅二端而已，即：（一）聲
    請人於案發前飲用半瓶「三多利」威士忌酒，係飲酒過量、精神恍惚犯下本案，
    應無強盜犯意，且行為時之精神狀態應有較一般人減退情形；（二）被害人交付
    財物時，仍有相當程度之自由意思而未至不能抗拒之程度。然查再審聲請人曾以
    同一原因向本院聲請再審，業經本院於九十年六月十二日以九十年度聲再字第二
    六一號刑事裁定，認為無再審理由，駁回其再審之聲請在案，有本院上開刑事裁
    定在卷可稽；茲再審聲請人此次聲請再審與前次聲請再審關於再審原因之敘述雖
    繁簡有別，然實質之原因仍屬完全同一，其聲請再審程序顯然違背規定，應予駁
    回。
三、據上論斷，應依同法第四百三十三條，裁定如主文。
中      華      民      國    九  十    年      十      月      八      日
                              台灣高等法院刑事第二十三庭
                                  審判長法  官 黃  瑞  華
                                        法  官 雷  雯  華
                                        法  官 宋      祺
右正本證明與原本無異。
如不服本裁定應於收受送達後五日內向本院提出抗告書狀。
                                        書記官 蔡  慧  娟
中      華      民      國    九  十    年      十      月      八      日


司法院資訊處製作；財團法人民間司法改革基金會備份。
